臺灣臺北地方法院民事裁定　九十年度訴字第三○二○號
　　原　　　告　　乙○○
　　訴訟代理人　　陳凱平律師
　　複　代理人　　葉月雲律師
　　被　　　告　　中華民國民航飛行員協會失能互助會
　　法定代理人　　甲○○
　　訴訟代理人　　歐斐文律師
右當事人間給付生活補助金事件，本院裁定如左：
    主    文
原告之訴駁回。
訴訟費用由原告負擔。
    理      由
一、按原告之訴，原告或被告無當事人能力者，法院應以裁定駁回之，民事訴訟法第
    二百四十九條第一項第三款定有明文。又當事人能力之有無，為法院應依職權調
    查之事項。又民事訴訟法第四十條第三項規定所謂非法人之團體設有代表人或管
    理人者，必須有一定之名稱及事務所或營業所，並有一定之目的及獨立之財產者
    ，始足當之。最高法院八十五年台上字第四一號著有判決意旨可資參照。
二、本件原告以中華民國民航飛行員協會失能互助會（名稱嗣變更為社團法人中華民
    國民航飛行員協會空勤失能互助基金委員會）為被告起訴請求生活補助金，惟查
    中華民國民航飛行員協會失能互助會在中國國際商業銀行松山機場分行所開立之
    帳戶帳號0000000000號，戶名民航飛行員協會會員失能互助基金會，
    其帳戶上餘額，乃由參加該互助機金會之各個會員之明細帳加總而得，亦即該帳
    號為該基金會統籌管理之母戶帳號，其存款餘額係分別屬於各個參加之會員，並
    無其構成員之財產截然有別之財產，此有中國國際商業銀行松山機場分行之覆本
    院九十一年四月十八日（九一）松機營字第０三六號函在卷足稽。本院依職權訊
    問證人即中國國際商業銀行松山機場分行存款部課長（按即經承辦本件存款業務
    承辦人）吳柏儀到庭結證稱：社團法人中華民國民航飛行員協會會員失能互助基
    金會：：：，並非一般真正的戶頭，這個帳號是其會員戶頭之總帳戶，戶頭內的
    總數是每個人的明細所加起來的總數。：：：這個戶頭的明細就是各個子帳戶，
    這個戶頭除了子帳戶內餘額的總額之外，沒有其他之存款。：：：失能互助會在
    我們銀行沒有其他的戶頭等語，是社團法人中華民國民航飛行員協會會員失能互
    助基金會名義，所開立之母帳戶，本身並無存款，其所開之總帳戶下設各個會員
    名義之子帳戶，在子帳戶裡的錢，均屬各個會員所有。中華民國民航飛行員協會
    失能互助會辯稱其本身帳戶內並無財產乙節，應非子虛。
三、且觀之中華民國民航飛行員協會失能互助會章程第五條會費繳款辦法及規定「：
    （四）會員所繳之保證金由互助會之名義開戶，存於本會指定中國國際商業銀行
    之個人帳戶內，該存款利息依本會與中國國際商業銀行議定方式付併入個人所得
    ，扣繳憑單於次年由銀行寄發予會員，該保證金及日後產生之利息....  」之規
    定，益證明會員依章程之規定所繳納之保證金，均存入以各個會員之名義，所開
    立之中國商業銀行之會員個人帳戶內，並非存入中華民國民航飛行員協會失能互
    助會名義帳戶。又依前該章程第五條第（五）款：「會員每月應交繳三千元整，
    扣除每月應分擔之互助費（最高不得超過二仟五百元整）餘款仍存入個人互助金
    帳戶內，累積至次年一月份，除代扣繳協會年費六千元，及保留五萬元之保證金
    後，餘款全數匯入會員個人之中國國際商銀活儲帳戶內，... 」，依此，會員每
    月所繳之三千元，保證金等皆存在各個會員個人名義之帳戶。復依前該章程第五
    條第（六）款規定：「基於公平原則，本會作業費及會務經常性之支出，（支領
    生活補助金之會員或受益人）每人每月應負擔五百元整，不足額再由現有會員平
    均分攤之。」可知中華民國民航飛行員協會失能互助會所收取會員每月五百元，
    係互助會作業費及會務經常性支出，係代收代支之性質，並非被告之獨立財產至
    明。
四、綜上所述，中華民國民航飛行員協會失能互助會應無固定財產，亦無獨立之財產
    ，揆諸前開說明，欠缺前開非法人團體之要件，即無當事人能力，原告列其為被
    告起訴，即難謂為合法。是原告主張中華民國民航飛行員協會失能互助會（即社
    團法人中華民國民航飛行員協會空勤失能互助基金委員會），有當事人能力等語
    ，尚非可採。
五、依民事訴訟法二百四十九條第一項第三款、第九十五條、第七十八條，裁定如主
    文。
中　　　華　　　民　　　國　　九十一　　年　　　十二　　月　　 十七　　 日
                              民事第五庭法      官　賴劍毅
右為正本係照原本作成
如對本裁定抗告須於裁定送達後十日內向本院提出抗告狀
中　　　華　　　民　　　國　　九十一　　年　　　十二　　月　　 二十　　 日
　　　　　　　　　　　　　　　　　　　　法院書記官　吳芳玉
